臺灣臺中地方法院刑事判決　　　　　　　　　　　　　九十三年度易字第九七五號
　　公　訴　人　臺灣臺中地方法院檢察署檢察官
　　被　　　告　乙○○
右列被告因妨害兵役案件，經檢察官聲請簡易判決處刑（九十三年度偵字第八七七號
），經本院豐原簡易庭認不宜以簡易判決處刑，簽移本院刑事庭改依通常程序審理，
，本院判決如左：
    主  文
乙○○無罪。
    理  由
一、公訴意旨略以：被告乙○○曾於民國八十九年間因毒品危害防治條例案件，經臺
    灣臺中地方法院判處應執行有期徒刑七月確定，且於九十一年十二月三日執行完
    畢，猶不知悔改，明知其係後備軍人，竟意圖避免召集處理，於八十四年八月十
    六日遷入臺中縣潭子鄉○○村○○街七五號後復行遷出，無故不依規定申報居住
    處所遷移，致使臺中縣後備司令部所發指定應於九十二年十一月十日上午八時至
    臺中縣烏日鄉○○村○○路○段五○二號成功嶺營報到之精誠一五○九之九號教
    育召集令無法送達，因認被告涉有妨害兵役罪治罪條例第十條第三項、第一項第
    三款之罪嫌，並依同法第六條第一項（起訴書原載第六條第二項，業據蒞庭檢察
    官當庭更正）科刑。
二、按犯罪事實應依證據認定之，無證據不得認定犯罪事實；又不能證明被告犯罪者
    ，應諭知無罪之判決，刑事訴訟法第一百五十四條第二項、第三百零一條第一項
    分別定有明文。次按事實之認定，應憑證據，如未能發現確實之證據，或證據不
    足以證明，自不能以推測或擬制之方法，以為裁判基礎；再犯罪事實所憑之證據
    ，無論係直接證據或間接證據，其為訴訟上之證明，須於一般人均不致有所懷疑
    而得確信為真實之程度，始得據為有罪之認定，倘其證明尚未達此程度而尚有合
    理之懷疑存在時，本諸無罪推定原則，自應為被告無罪之諭知；又被告否認犯罪
    事實所持辯解縱使不能成立，除非有確實證據足以證明對於被告犯罪已無合理之
    懷疑外，不能遽為有罪之認定；刑事訴訟法規定被告有緘默權，被告基於不自證
    己罪原則，既無供述之義務，亦不負自證清白之責任，不能因被告未能提出證據
    資料證明其無罪，或對於被訴之犯罪事實不置可否，即認定其有罪，最高法院著
    有九十二年度台上字第二五七○號判決意旨可資參照。
三、公訴人認被告乙○○涉有上開妨害兵役罪嫌，無法係以卷附臺中縣後備司令部列
    管後備軍人空戶無人移送法辦年籍表、教育召集令、教育召集令受領回執各一份
    及貼於告於臺中縣潭子鄉○○村○○街七五號之門首之寄存教育召集令通知照片
    二幀等件，為其主要之論據。惟訊據被告堅詞否認其有如公訴人所指之違反妨害
    兵役治罪條例之犯行，辯稱：伊戶籍所在地之臺中縣潭子鄉○○村○○街七五號
    之房屋，約在八十六年間父母就將該屋出賣予他人，伊自從該屋出賣他人後，即
    未再該處居住，伊後來隨父母賃屋而居，房東不願意伊將戶籍遷入，故未辦理戶
    籍變更，而伊之戶籍辦理通常由伊之父母處理的，伊亦不清楚戶籍變動，須要申
    報住所變更，且伊之母親在本案之前曾接獲員警通知有教育召集令，伊該次即有
    前去應召，伊係因為不知道有教育召集，所以才沒有去，伊並無避免教育召集之
    意圖等語。
四、又按九十一年六月二十六日修正公布，並自同年月二十八日起施行之妨害兵役治
    罪條例第十條第一項增訂『意圖避免召集處理』之構成要件，同法條第三項則規
    定：『後備軍人犯第一項之罪，……致使召集令無法送達者，以意圖避免召集論
    ；分別依第五條或第六條科刑』，是其罪之構成，自亦以有避免召集之意圖為主
    觀要件甚明。顯然修正後妨害兵役治罪條例第十條第三項、第一項第三款之罪係
    屬刑事法上之目的犯，倘行為人並無避免召集處理之意圖，即不得遽以該罪相繩
    （參照最高法院九十二年度台非字第四○四號判決意旨），準此，該條之罪既屬
    刑事法上之目的犯，則行為人倘無避免召集處理之意圖，縱因疏失而未申報遷移
    住所，致令召集令無法送達，亦不得以該項罪責相繩。
五、經查：
    (一)證人即被告之母親丙○○到庭證稱：八十六年間伊將位於臺中縣潭子鄉○○村
      ○○街七五號之房屋出賣予他人，並辦理過戶後，即舉家遷移至臺中縣豐原市
      租屋處，而屋主不願意伊等將戶籍遷入租屋所在地等語（見本院卷第五五頁）
      ，核與證人即警員甲○○證述其自八十七年六月擔任臺中縣潭子鄉○○村○○
      街之管區後，被告及其全家人即無居住在戶籍地等詞（見本院卷第六十頁）相
      符，足認被告當初遷移其位於臺中縣潭子鄉○○村○○街七五號之戶籍地，乃
      係肇因於其父母出賣房屋後須舉家搬遷他處所致，且其後均未再返回該戶籍地
      居住，是被告所辯：伊係因戶籍地所在之房屋業已出賣他人，方搬移他處隨家
      人賃屋而居等詞，與實情相符，應堪採信。況依證人丙○○前揭證詞可知，被
      告之戶籍未隨同遷入其父母賃屋之所在地，係因出租人不同意使然，而衡諸房
      屋租賃之交易常情，租賃契約多以一年或半年之短期方式締約，而承租人即房
      客於租期尚未屆滿前即提前退租之情形亦所在多有，其實際承租房屋期間之久
      暫，本難為出租人即房東精確予以掌握，是出租人為免將來因房客更迭滋生困
      擾，不願使承租人將戶籍遷入其所出租之房屋，亦難謂與社會常情有何違背之
      處，由此益徵被告未辦理變更戶籍，並非意圖避免教育召集甚明，自難憑此遽
      認被告有公訴人所指之妨害兵役犯行。
    (二)又參諸證人甲○○於本院審理時證稱：被告於九十年度教育召集令之前，曾有
      因出獄前往頭家派出所向伊報到並留下聯絡電話，故伊後來收到九十年度之教
      育召集令時，伊有依該聯絡電話通知被告，但是本案九十二年度之教育召集令
      ，伊亦有以電話聯絡，然終因無法聯繫而未通知等語，足見被告所辯其於本案
      前有因警員通知而前往教育召集五日，本案教育召集令未收到警員通知等語，
  確堪信實。再參酌前述，被告既於八十六年間即遷移前開戶籍地，並自斯時起
      即未辦理戶籍變更，然嗣後於九十年間因接獲警員通知有教育召集令，而前往
      指定地點應召受訓五日，凡此俱徵被告於八十六年間遷出戶籍地另覓他處居住
      ，縱未依規定申報住所變更，然其主觀上顯無逃避召集兵役之意圖，否則被告
      果有意圖避免教育召集，其殊無可能於九十年間接獲通知即前往指定地點應召
      。因之，本案尚難僅憑被告於遷移戶籍地之住所後，未依規定申報一端，即遽
      為其不利之認定。
六、綜上所述，被告固身為後備軍人，且其遷離其原戶籍地臺中縣潭子鄉○○村○○
    街七五號之住處時，未依規定申報，致使臺中縣後備司令部所寄發之教育召集令
    無法送達，亦據公訴人提出臺中縣後備司令部列管後備軍人空戶無人移送法辦年
    籍表、教育召集令、教育召集令受領回執各一份及貼於告於臺中縣潭子鄉○○村
    ○○街七五號之門首之寄存教育召集令通知照片二幀等件為證，然被告係因戶籍
    地所在之房屋業已出賣他人，方搬移他處隨家人賃屋而居，且曾於九十年間接獲
    轄區員警通知前往指定地點應召，既如前述，則縱被告於遷移戶籍地後，未依法
    辦理戶籍變更，致召集令無法送達，亦難憑此推認其主觀上有避免教育召集處理
    之意圖，而遽以妨害兵役治罪條例罪責與之相繩。此外，復查無其他積極證據足
    認被告有何公訴人所指之違反妨害兵役治罪條例第十條第三項、第一項犯行，無
    法證明被告犯罪，亦無從依同法第六條第一項科刑，揆諸前揭法條、判例意旨及
    說明，即應諭知被告為無罪之判決，以免冤抑。
據上論斷，應依刑事訴訟法第四百五十二條、第三百零一條第一項，判決如主文。
本案經檢察官丁○○到庭執行職務。
中      華      民      國    九十三    年      九      月      七      日
                                    臺灣臺中地方法院刑事第十三庭
                                        審判長法  官  許  旭  聖
                                              法  官  李  秋  娟
                                              法  官  陳  可  薇
右正本證明與原本無異。
如不服本判決，應於判決送達後十日內向本院提出上訴狀，上訴於臺灣高等法院臺中
分院( 須附繕本 )。
                                              書記官
中      華      民      國    九十三      年       九      月    七     日
